臺灣高等法院臺南分院民事判決
109年度家上易字第15號
上  訴  人  甲○○  
訴訟代理人  謝菖澤律師
            蘇淑珍律師
被 上訴 人  丙○○  
上列當事人間請求履行離婚協議事件，上訴人對於中華民國109
年8月31日臺灣臺南地方法院109年度家訴字第3號第一審判決提
起上訴，並為訴之減縮、追加，本院於110年8月4日言詞辯論終
結，判決如下：
    主  文
原判決關於駁回上訴人後開第二項之訴部分，暨該訴訟費用負擔
部分均廢棄。
上開廢棄部分，被上訴人應給付上訴人新臺幣1,283,130元，及
自民國108年12月15日起至清償日止，按年息百分之5計算之利息
。
其餘上訴駁回。
廢棄部分第一審（除減縮部分外）、第二審訴訟費用，由被上訴
人負擔；上訴駁回部分第二審訴訟費用由上訴人負擔。
    事實及理由
壹、程序方面：
一、按第二審訴之變更或追加，非經他造同意不得為之，但請求
    之基礎事實同一，或擴張或減縮應受判決事項之聲明者，不
    在此限，民事訴訟法第446條第1項、第255條第1項第2款、
    第3款定有明文。查本件上訴人於原審起訴時，依兩造於民
    國106年4月20日簽訂之兩願離婚書第3條約定（下稱系爭約
    定）及民法第184條第1項之規定，請求被上訴人給付上訴人
    新臺幣（下同）1,438,784元本息。嗣上訴人上訴後，減縮
    應受判決事項之聲明，請求被上訴應給付上訴人1,306,784
    元本息，並追加依民法第179條、類推適用第544條之規定，
    擇一為上訴人勝訴判決之請求。經核上訴人追加上開訴訟標
    的之基礎事實，均係關於兩造是否共同為門牌臺南市○○路00
    0巷00號7樓之7房屋及其坐落土地（下稱系爭不動產）之所
    有權人（上訴人是否為系爭不動產所有權應有部分2分之1之
    實質所有權人）之爭執，而其訴訟證據及資料具有同一性，
    可於本院審理程序中加以利用，亦有助於紛爭解決一次性及
    訴訟經濟。則上訴人所為訴之減縮、追加，核與前揭規定無
    不合，應予准許。
二、被上訴人經合法通知，未於言詞辯論期日到場，核無民事訴
    訟法第386條所列各款情形，爰依上訴人之聲請，由其一造
    辯論而為判決。　　
貳、實體方面：
一、上訴人主張：兩造間原為夫妻關係，前於94年間認識交往，
    基於結婚需求及節省租金之考量，於95年間共同購買系爭不
    動產，其中斡旋金、簽約金、仲介費及過戶相關費用，均係
    由上訴人支出，後續之房屋貸款則由兩造共同支出。兩造於
    購買系爭不動產時，考量被上訴人符合優惠房屋貸款條件，
    乃合意將屬上訴人所有之系爭不動產所有權應有部分2分之1
    借名登記於被上訴人名下。詎被上訴人於104年11月18日未
    經上訴人同意，以系爭不動產向遠東國際商業銀行（下稱遠
    東銀行）抵押轉貸318萬元，除以該轉貸款項於104年12月11
    日，清償兩造原向京城商業銀行府城分行（下稱京城府城分
    行）借用尚積欠之剩餘貸款846,432元外，其餘轉貸款項遭
    被上訴人用以另外購買房屋。兩造嗣於106年4月20日協議離
    婚，達成系爭約定之合意，上訴人並已以109年11月24日民
    事變更上訴聲明狀為終止借名登記契約之意思表示，兩造間
    之借名登記契約已然終止。又系爭不動產於109年10月14日
    遭遠東銀行聲請強制執行而拍定，拍定金額為346萬元，除
    用以清償被上訴人所轉貸之遠東銀行貸款、稅金、執行費外
    ，尚餘389,949元之款項則分配予被上訴人。因系爭不動產
    清償原京城府城分行貸款後之增貸款項與拍定餘額均由被上
    訴人取得，被上訴人自應將上訴人可分得之款項1,306,784
    元給付上訴人等情。爰依民法第179條、第184條第1項、類
    推適用民法第544條之規定，擇一求為命被上訴人給付1,306
    ,784元並加計法定遲延利息之判決（上訴人原起訴請求被上
    訴人應給付1,438,784元本息，原審為上訴人全部敗訴之判
    決，上訴人聲明不服，提起上訴，減縮後之上訴聲明，請求
    被上訴人給付1,306,784元本息，未繫屬本院部分，不予贅
    述）。並上訴聲明：㈠原判決關於駁回上訴人後開第2項之訴
    部分廢棄。㈡被上訴人應給付上訴人1,306,784元，及自起訴
    狀繕本送達翌日起至清償日止，按年息百分之5計算之利息
    。
二、被上訴人未於言詞辯論期日到場，亦未提出書狀作何聲明或
    陳述。
三、本院之判斷：
  ㈠上訴人主張兩造於96年12月2日結婚，嗣於106年4月20日協議
    離婚，並約定：「位於臺南市○區○○路000巷00號7樓之7公寓
    由男女雙方共同持有，剩餘之貸款由雙方共同負擔，如要出
    售需由男女雙方同意方可行使」。又被上訴人前未經上訴人
    同意，於104年12月10日私自向遠東銀行以系爭不動產設定
    最高限額抵押權並借貸318萬元，除於104年12月11日以其中
    之846,432元清償原京城府城分行剩餘貸款外，其餘新貸款
    項係由被上訴人自行運用。系爭不動產嗣遭遠東銀行聲請強
    制執行，經執行法院以346萬元價格拍定在案，扣除遠東銀
    行之執行債權、土地增值稅44,524元、地價稅（96年1月12
    日以後）1,938元、房屋稅（96年1月12日以後）846元等金
    額後，剩餘價款389,949元已發還債務人即被上訴人等情，
    已據其提出兩願離婚書、戶籍謄本及臺南市地籍異動索引為
    證（見原審司家調卷第9、11、13至17頁），且經被上訴人
    於原審自承其未經上訴人同意而轉貸乙情（見原審卷第83頁
    ），復有京城府城分行109年6月17日（109）京城府分字第1
    66號函附貸款相關資料在卷（見原審卷第175至180頁）及原
    法院109年度司執字第8083號拍賣抵押物強制執行卷可稽，
    堪信為真實。
  ㈡上訴人又主張兩造於94年間認識交往，基於結婚需求及節省
    租金之考量，於95年間共同購買系爭不動產，因被上訴人符
    合優惠房屋貸款條件，乃合意將屬上訴人所有之系爭不動產
    所有權應有部分2分之1借名登記於被上訴人名下乙節；雖經
    被上訴人於原審抗辯：系爭約定只是協議系爭不動產使用權
    ，系爭不動產應為被上訴人所有云云。然查：
　⒈按所謂借名登記契約，乃當事人約定，一方（借名者）經他
    方（出名者）同意，就屬於一方現在或將來之財產，以他方
    之名義，登記為所有人或其他權利人，除另有約定外，仍由
    借名者自己管理、使用、處分之契約。又借名登記契約之成
    立，側重於借名者與出名者間之信任關係，其契約性質應與
    委任契約同視，倘其內容不違反強制、禁止規定或公序良俗
    者，當賦予無名契約之法律上效力，並類推適用民法委任之
    相關規定。又按當事人主張有利於己之事實者，就其事實有
    舉證之責任，民事訴訟法第277條前段定有明文。原告主張
    與他造有借名登記契約關係存在者，應就該事實負舉證之責
    任。如原告對於自己主張之事實，已盡證明之責後，他造對
    其主張，如抗辯其不實並提出反對之主張者，則他造對其反
    對之主張，亦應負反證之證明之責，此為舉證責任分擔之原
    則。
　⒉依據兩造協議離婚時，所達成「系爭不動產由兩造共同持有
    ，剩餘之貸款由兩造共同負擔，如要出售，需由兩造同意方
    可行使」之系爭約定內容，足認上訴人對於系爭不動產有共
    同管理、使用、處分之權利。又觀諸被上訴人於108年3月11
    日寄給上訴人之存證信函記載：「本人丙○○於民國108年1月
    起，即無收到台端甲○○任何形式繳納臺南市○區○○路000巷00
    號○○大樓7樓之7的房屋貸款及水電費用和管理費用，至今已
    108年3月，上列費用均未繳納，視同放棄『與本人共有權利』
    」等語（見原審卷第67頁），參照證人即上訴人父親乙○○於
    本院審理時具結證稱：「甲○○有載丙○○回來找我太太和我，
    當場大家在談，甲○○說他已經和丙○○在一起共同生活，準備
    要辦結婚，有在○○路000巷00號7樓之7公寓訂一間房子，訂
    金、頭期款都是他拿出來的，暫時先登記丙○○的名義，當時
    丙○○也有聽到，丙○○跟我說這間房子買了就是要共同生活，
    這間房子是要共同繳的。甲○○跟丙○○離婚以後，甲○○才跟我
    講他們已經離婚，說丙○○把房子拿到遠東銀行去辦第二胎抵
    押，之後丙○○把這些錢搬走，一部分還第一胎京城銀行80幾
    萬的貸款，剩下的錢她都做私人的事，去大橋國小那邊買一
    間公寓。」等語（見本院卷第113至116頁），堪信上訴人主
    張兩造共同購買系爭不動產，並合意將上訴人就系爭不動產
    應有部分2分之1之實質所有權，借名登記於被上訴人名下，
    兩造間就系爭不動產所有權應有部分2分之1，有借名登記契
    約關係存在之事實為真實。被上訴人空言否認，難謂可採。
    　　
  ㈢上訴人再主張系爭不動產嗣經執行法院以346萬元價格拍定在
    案，清償被上訴人轉貸之遠東銀行貸款、稅金、執行費後，
    餘款389,949元已分配予被上訴人。上訴人已向被上訴人為
    終止借名登記契約之意思表示，兩造間之借名登記契約已不
    存在等節，參酌被上訴人經合法通知，並未到場爭執，亦未
    提出書狀作何抗辯，為足採信。按借名登記契約成立後，當
    事人任何一方得隨時終止；無法律上之原因而受利益，致他
    人受損害者，應返還其利益。雖有法律上之原因，而其後已
    不存在者，亦同，此觀民法第549條第1項（類推適用）及第
    179條規定即明。查被上訴人本於系爭借名登記契約，雖取
    得系爭不動產所有權應有部分2分之1之換價利益，惟上訴人
    嗣已終止系爭借名登記契約，被上訴人持有該換價利益之法
    律上原因已不存在，則上訴人依民法第179條後段之規定，
    請求被上訴人返還該換價利益，即屬有據。又依上開調查證
    據之結果，上訴人請求有據之不當得利數額應為1,283,130
    元【計算式：（346萬元－846,432元－44,524元－1,938元－846
    元）×1/2＝1,283,130元】，至逾此範圍之主張，尚非可採。
四、綜上所述，上訴人依民法第179條後段之規定，請求被上訴
    人給付1,283,130元，及自起訴狀繕本送達翌日即108年12月
    15日（見原審司家調卷第143頁送達證書）起至清償日止，
    按年息百分之5計算之利息部分，為有理由，應予准許；逾
    此部分之請求，為無理由，不應准許。又上訴人另主張依系
    爭約定、民法第184條第1項、類推適用民法第544條之規定
    ，擇一請求為其勝訴之判決，性質上為客觀訴之合併之選擇
    合併，本院認上訴人依民法第179條後段規定所為之請求為
    有理由，則其依據其他請求權基礎所為之請求，即無再予論
    斷必要；又不應准許部分，縱其依其他請求權為請求，其不
    應准許之範圍，亦均與前開有理由之請求權基礎所據之範圍
    相同，是其另主張之各請求權基礎，亦無再予審究之必要。
    從而原審就上開應准許部分，為上訴人敗訴之判決，尚有未
    洽，上訴論旨指摘原判決此部分不當，求予廢棄改判，為有
    理由，爰由本院廢棄改判如主文第2項所示。至於上訴人之
    請求不應准許部分，原審為上訴人敗訴之判決，並駁回其假
    執行之聲請，經核並無不合，上訴意旨指摘原判決此部分不
    當，求予廢棄改判，為無理由，應駁回此部分之上訴。
五、本件事證已臻明確，兩造其餘之攻擊或防禦方法及所用之證
    據，經本院斟酌後，認為均不足以影響本判決之結果，爰不
    逐一論列，附此敘明。
六、據上論結，本件上訴為一部有理由、一部無理由，依民事訴
    訟法第463條、第385條第1項前段、第450條、第449條第1項
    、第79條，判決如主文。
中　　華　　民　　國　　110 　年　　8 　　月　　18　　日
                    家事法庭    審判長法  官  吳上康
                     
                                      法  官  黃佩韻

                                      法  官  張季芬
上為正本係照原本作成。
不得上訴。　　　　　　　　　　　　　　　　　　　　　　　
中　　華　　民　　國　　110 　年　　8 　　月　　18　　日

                                      書記官  郭馥萱